【裁判字號】    90,台上,5652
【裁判日期】    900913
【裁判案由】    偽造文書
【裁判全文】
最高法院刑事判決                                九十年度台上字第五六五二號
    上 訴 人  謝長廷
    代 理 人  楊國華律師
    被    告  甲○○
右上訴人因自訴被告偽造文書案件，不服台灣高等法院中華民國八十八年五月十一日
第二審判決（八十七年度上訴字第四○七五號，自訴案號：台灣台北地方法院八十六
年度自字第二二一號），提起上訴，本院判決如左：
    主  文
原判決撤銷，發回台灣高等法院。
    理  由
本件原判決以上訴人謝長廷自訴意旨略稱：被告甲○○於：(1)民國八十五年十月九日
下午，於其具名召開記者會之新聞稿中記載「謝長廷接受宋（七力）神棍歛財得來至
少新台幣（下同）二千萬元之選舉財務支持」等語。(2)八十五年十月十一日上午十時
許，召開記者會誣稱「依陳江麗花昨（八十五年十月十日）夜在台北市政府警察局刑
事警察大隊所作筆錄，謝長廷曾經在台北市長黨內初選時，接受政治獻金六百萬元，
又於八十四年正副總統選情正熱絡的某日，收受由陳江麗花和洪瀛霖送去之政治獻金
一千萬元」等語。(3)八十五年十月十一日下午九時起至十時三十分許，在ＴＶＢＳ有
線電視頻道中表示：八十四年四、五月間某日晚上，由洪瀛霖會長與陳江麗花送一千
萬元給謝長廷選副總統。並造謠稱「法務部調查局台北市調查處今天已經告訴我了，
調查局說您（指謝長廷）的政治獻金部分，已經調查局有案底了」。(4)八十五年十月
十五日，被告對ＴＶＢＳ有線電視記者表示：「已經掌握謝長廷收取宋七力政治獻金
之匯款單，等我調查清楚會伺機公佈」等情。以上有電視ＴＶＢＳ頻道播放錄影帶、
被告偽造之匯款單、記者會新聞稿、新聞剪報資料等可稽。因認被告涉犯刑法第三百
十條第二項之加重誹謗罪及第二百十條、第二百十六條之行使偽造文書罪嫌。經審理
結果，認被告犯罪不能證明，因而維持第一審諭知被告無罪之判決，駁回上訴人在第
二審之上訴，固非無見。
惟查：(一)、當事人聲請調查之證據，若於證明事實確有重要關係，且非不能或不易調
查者，如法院未予調查，又未認其無調查之必要，以裁定駁回之，或雖經調查，其所
得如何不足採取，亦未於判決理由內予以說明，其踐行之訴訟程序，即難謂非違法。
被告就其持有之匯款單雖辯稱於八十五年十月間某日，有某不詳之陳姓民眾傳真該匯
款單給伊，伊因身為台北市議會議員，事務繁忙，無暇詳查真相，故尚無向大眾公開
該匯款單或行使等語（見第一審卷第一宗第四十頁反面），並有被告於第一審所提出
之匯款單即台北市銀行外匯水單及手續費收據（見第一審卷第一宗第四十四頁、第四
十五頁）可稽。然上訴人於原審具狀陳明：「被告所提出之匯款單等資料，記載台北
市銀行賣出外匯水單及手續費收據、台北市銀行匯出匯款證實書，其日期分別為八十
四年九月九日、八十四年八月三日，並蓋有台北市銀行負責人羅際棠之印花稅總繳章
；但查『台北市銀行』早於八十二年一月一日改名為『台北銀行』，且羅際棠任台北
市銀行總經理亦於七十七年八月二十日屆止離職，足見被告之匯款單係偽造，縱其尚
未予以行使，但仍涉嫌偽造文書」等情。並聲請調查被告是否確實自傳真而取得？於
何時自何人取得？或係被告擅自偽造？（見原審卷第三十五頁、第三十六頁、第五十
六頁至第六十一頁）。此項聲請攸關被告犯罪之成否，且非不能或不易調查，原審竟
未予調查，復未說明何以不為調查之理由，自有應於審判期日調查之證據而未予調查
及判決理由不備之違法。(二)、被告坦承先後於前述記者會中提及上訴人接受宋（七力
）神棍歛財得來至少二千萬元之選舉財務支持，上訴人在台北市長黨內初選時，接受
政治獻金六百萬元及於八十四年正副總統選情正熱絡之某日，收受由陳江麗花和洪瀛
霖所送政治獻金一千萬元等情；並在ＴＶＢＳ電視頻道中表示：「八十四年四、五月
間某日晚上，由洪瀛霖會長與陳江麗花送一千萬元給謝長廷選副總統……法務部調查
局台北市調查處今天已經告訴我了，調查局說謝長廷之政治獻金部分，調查局已經有
案底了」，及對ＴＶＢＳ電視記者表示：「已經掌握謝長廷收取宋七力政治獻金之匯
款單，等我調查清楚會伺機公佈」等情。此部分被告雖辯稱係經由陳江麗花所提相關
資料，基於善意與揭發弊端，對於可受公評之事項，而為適當之評論，並無誹謗之犯
意云云。然陳江麗花因提供上述資料給被告，係基於毀損上訴人名譽之故意，已經第
一審法院判決「陳江麗花散布文字、圖畫，指摘足以毀損他人名譽之事」罪刑，並確
定在案，有判決書可證。被告是否知情而故意毀損上訴人名譽，原判決未加說明，亦
有判決理由不備之違法。上訴意旨指摘原判決不當，非無理由，應認原判決有撤銷發
回更審之原因。
據上論結，應依刑事訴訟法第三百九十七條、第四百零一條，判決如主文。
中      華      民      國     九十     年      九      月     十三     日
                              最高法院刑事第十庭
                                  審判長法官  陳  炳  煌
                                        法官  陳  正  庸
                                        法官  吳  信  銘
                                        法官  張  淳  淙
                                        法官  陳  東  誥
      右正本證明與原本無異
                                              書  記  官
中      華      民      國     九十     年      九      月     二十     日


司法院資訊處製作；財團法人民間司法改革基金會備份。
